臺灣臺北地方法院民事判決　　　　　　 96年度重訴字第144號
原　　　告　甲○○
訴訟代理人　盧春律師
被　　　告　乙○○
上列當事人間返還借款等事件，本院於九十六年五月二十四日言
詞辯論終結，判決如下：
    主  文
原告之訴及假執行之聲請均駁回。
訴訟費用由原告負擔。
    事  實
一、原告起訴主張：
  (1)被告無償債能力，竟自79年4月初起，前後多次佯稱有償債
    能力，向原告施用詐術騙稱調借現金幾天，迄同年月7日，
    交付新台幣（下同）7,261,662元，被告怕原告急於索回借
    款，復於同月9日詐稱其有東和紡織股票180張，益航股票70
    張，如再借625萬元，其將持有股票賣掉，所得價款，將可
    全部償還借款，原告陷於錯誤，如數匯入被告帳戶，詎料原
    告僅償還2,634,349元，經合算尚欠1080萬元。
  (2)被告與原告於79年5月7日成立協議還款方法為：將其所有
    座落台北市○○街28之1、2樓之1房屋及土地提供予原告設
    定抵押，債權額為新台幣300萬元，抵押設定後，委託原告
    出售，以出售款抵充債務。將被告於民國77年11月21日以
    李健生名義向李朝鎮、李朝聖、李朝宏買受之不動產標示蘆
    竹鄉○○○段229-2、229-4、230、230 -2、230-3、230- 4
    、230-5地號產權持分（合計約302坪）持分貳分之壹（即約
    壹佰伍拾壹坪），現信託以李清輝名義為土地登記名義人，
    刻正由共有人向管轄法院聲請判決分割，俟分割完畢後，甲
    方即與李清輝終止信託關係，逕由李清輝直接移轉登記為原
    告名義（若由李清輝移轉被告，被告願即移轉予原告名義）
    。上開信託登記之土地，於移轉為乙方名義後（或於李清
    輝未移轉前雙方亦可商議出售），全權委託乙方出售，以價
    金抵充本件債務，惟出售時應與被告照會，被告不得無故拖
    延。被告以前二項不動產出售價款抵充債務，不足額之餘
    款，被告願於最短期間清償完畢。被告除於79年4月16日
    書立切結尚欠原告1,080萬元外，現另簽開同額之本票（分
    別簽開280萬、300萬、500萬元三張）。
  (3)原告於民國79年間控訴被告詐欺，經檢察官提起公訴，台灣
    台北地方法院以80年度易字第863號判處有期徒刑二年，案
    經被告上訴台灣高等法院，於刑事訴訟中，就借款尚欠金額
    1,080萬元，扣除前揭台北市○○街28號之1房地，原告實際
    收取之180萬元，尚餘900萬元，於80年5月13日成立調解筆
    錄，而被告獲判無罪。嗣後雙方又在80年5月30日成立還款
    契約，約定：被告自80年6月份開始每月還5萬元，如經濟
    好轉增加還款金額，79年5月7日協議書內所載之信託登記
    土地分割即出售，被告應將餘款一付清償，并於結算時，按
    銀行放款之利率計算利息。
    詎料契約成立後，被告未按月付5萬元，所以餘款仍為900萬
    元，此款項依契約之約定，被告於前揭土地分割後一次清償
    全部債務，因此原告於前開信託登記之土地分割後，請求權
    條件成就，可向被告請求返還餘款。
  (4)被告在79年5月7日協議書內，記載信託登記之土地，業於94
    年9月13日分割為蘆竹鄉○○○段230-35、230-36地號（分
    割自230地號），且已登記為被告名義，協議還款標的之土
    地業已分割，且終止信託關係，而登記為被告名義。經原告
    於95年11月7日以台北圓環郵局729號存証信函請其出面解決
    土地分割後清償積欠債務，嗣被告否認債權，原告又發現於
    95年11月17日辦理印鑑登記，并於95年11月24日將系爭土地
    虛偽設定1,500萬元之本金最高限額抵押權，企圖毀損債權
    ，拒不履行還款協議。
    爰依契約請求返還借款。有關利息約定，按銀行放款利率計
    算，指本國一般銀行，其利率之計算按中央銀行網頁所公佈
    本國一般銀行之存、放款加權平均利率計算。
  (5)對被告抗辯之陳述：
    本件原告依兩造79年5月7日、80年5月30日之還款協議，
      請求履行契約，尚無重複起訴之情事。
    被告對原告積欠之債務餘款，於民國94年9月13日因土地
      分割登記為原告，請求權條件成就，且未逾15年之時效期
      間。79年5月7日，及80年5月30日所約定之信託登記土地
      分割後，應出售，清償餘款之土地。於民國94年9月13 日
      分割為蘆竹鄉○○○段230-35、230-36地號，并登記為原
      告之名義，有土地登記簿謄本可憑，自斯時起，被告對原
      告之行使未償還之餘款及銀行放款利率計算利息之條件成
      就，而請求權自可行使之日起算，而本件自94年9月13日
      起算15年之內，被告均可行使權利，故本件之起訴，未有
      逾於15年時效期間之問題。
    原告提起本票裁定，准予強制執行，係非訟事件，而本件
      依契約請求，返還借款，并無何重複可言，至於被告對原
      告之強制執行提出異議之訴，又對本票強制執行，提起確
      認本票債權不存在，是被告自已提出之訴訟，非原告重複
      起訴。
二、被告則請求駁回原告之訴，並稱：
  原告於79年初墊資由被告買賣股票，嗣因虧損，經結算原告
    稱被告對其負有1080萬之債務，而於79年5月7日簽訂協議書
    ，被告並於同日開具三紙票面金額分別為300萬元、280萬元
    及500萬元本票，以為擔保，被告並提供所有臺北市○○街
    28號-1,2樓-1房屋及土地，設定抵押權300萬元與原告，依
    原告指示移轉與協鑫公司，由協鑫公司依買賣契約書支付
    200萬元給原告，以為清償。被告於78年6月26日向台北市第
    七信用合作社借款180萬及120萬元，為債款之清償。嗣後又
    於協鑫公司與原告之要求下，在79年11月8日由被告提出300
    萬元清償，以塗銷抵押權設定，順利由協鑫公司與原告取得
    無負擔之不動產，並於80年4月2日順利從中國農民銀行取得
    2700萬元之銀行抵押貸款。被告並無再欠款。
  原告誣告被告詐欺取財得利，經審判無罪，然於審理程序，
    誘騙被告同意以900萬達成附帶民事程序和解，該項和解內
    容與事實不符。
  前述和解筆錄於80年5月13日做成，原告請求權自該時生效
    ，原告逾15年均未依法請求，至95年11月已逾消滅時效，被
    告主張時效抗辯。
  原告據台灣高等法院80年度附民字第420號刑事附帶民事訴
    訟之和解筆錄為執行名義，向本院執行處聲請執行，經被告
    提起債務人異議之訴，原告竟同時聲請本票裁定，枉顧同意
    債務之事實，執同一債務為強制執行程序，又對同一事實不
    斷再為起訴請求，違反重複起訴禁止之規定。
  兩造79年5月7日在盧春律師事務所主導下簽了協議書乙份，
    同意提出被告所有農安街的房屋土地所有權狀，本人印鑑証
    明，委託書以及歸還265萬元現金。
  協議書第二條之信託嗣後不成立，而原告所指土地已分割完
    畢更屬不實，被告現有大竹圍段230-35、230-36地號農地，
    係母親鄭李招治所贈與。
三、本件被告，未於最後言詞辯論期日到場，核無民事訴訟法第
    386 條各款所列情形，爰依原告之聲請，由其一造辯論而為
    判決。
四、原告主張被告積欠原告1080萬元，係依據80年5月30日之還
    款協議，該和解書附有條件，條件成就才有請求權得以行使
    ，故認時效尚未消滅。被告則抗辯自80年5月30日起算，原
    告請求權已逾15年未行使而消滅。則本件原告之主張，應先
    審究原告之請求是否已逾時效而消滅？
  (1)原告主張依據80年5月30日之還款協議，該協議附有條件，
    故尚未時效消滅。
    惟查，兩造80年05月30日之還款協議內容為：「本和解債
    務被告願自80年六月份起按月償還原告新台幣伍萬元，經濟
    情況好轉時，增加償還金額。雙方79年5月7日協議書內所
    載之信託登記土地分割後，即出售，被告應將全部債務餘額
    一付清償，等於結算時按銀行放款之利率計算利息。」，顯
    見80年05月30日之還款協議是源之於80年05月13日被告同意
    以900萬元（無息）達成附帶民事程序之和解筆錄。
    由80年05月30日之還款協議之文義而言，其中是雙方達成
    分期償還之協議，是加計利息一次償還之約定；該協議書
    內並未對900萬元（無息）之債務清償，約定任何條件。被
    告應自80年6月起即按月償還原告5萬元，並無附任何條件，
    是以，原告自得自80年5月30日起行使請求權。
  (2)按民法第125條規定，請求權，因十五年間不行使而消滅。
    自80年5月30日起算15年，原告應於95年5月30日行使本件之
    契約請求，原告遲至96年1月18日起訴請求，顯已罹15年時
    效，因而請求權時效消滅，被告之抗辯為有理由。
五、至於，80年05月30日之還款協議是源之於80年05月13日被告
    同意以900萬元（無息）達成附帶民事程序之和解筆錄，被
    告主張違反重複起訴禁止之規定，80年05月13日已經是訴訟
    上和解（發生與判決同一之效力），但原告主張「本件之請
    求基礎為八十年五月三日之還款協議，內包括七十九年五月
    七日之協議，並不是主張和解筆錄之履行（參卷p-36）」，
    本院認原告所稱之80年05月30日之還款協議，是就900萬元
    （無息）債務，為相關修正，修正是雙方達成分期償還之
    協議，是加計利息一次償還之約定；應屬雙方同意債之更
    改，故不違反重複起訴禁止之規定，就此敘明。
六、綜上所述，原告請求被告給付原告900萬元，即自80年6月1
    日起至清償日止，按銀行放款利率計算之利息，為無理由，
    應予駁回。原告受敗訴判決，其假執行之聲請即失所依據，
    應併予駁回。
    因本案事證已臻明確，兩造其餘主張陳述及所提之證據，經
    審酌後，認與判決結果無影響，爰不一一論駁，附此敘明。
七、結論：本件原告之訴為無理由，依民事訴訟法第78條，判決
    如主文。
中　　華　　民　　國　　96　　年　　6 　　月　　8 　　日
                  民事第五庭    法　官　陳心弘
以上正本係照原本作成
如對本判決上訴，須於判決送達後20日內向本院提出上訴狀
中　　華　　民　　國　　96　　年　　6 　　月　　8 　　日
                    　　　　　　書記官　許博為
